臺灣臺中地方法院刑事判決　　　　　　　 96年度訴字第656號
公　訴　人　臺灣臺中地方法院檢察署檢察官
被　　　告　甲○○
　　　　　　　　　　（現另案於臺灣臺中監獄執行中）
上列被告因毒品危害防制條例案件，經檢察官提起公訴（九十五
年度毒偵字第五０九六號、第五九四九號）及移送本院併案辦理
（九十六年度毒偵字第一一二七號、第一五０五號），被告於本
院受命法官行準備程序時就被訴事實為有罪之陳述，本院合議庭
裁定由受命法官獨任進行簡式審判程序，並予判決如下：
    主    文
甲○○施用第一級毒品，處有期徒刑拾月。
扣案之第一級毒品海洛因壹包（不含包裝袋，驗餘淨重零點零陸
公克）沒收銷燬之；空包裝袋壹個沒收。
    犯罪事實
一、甲○○前於民國八十八年間，曾因施用毒品案件，經法院裁
    定送觀察、勒戒後，認有繼續施用毒品傾向，再經法院裁定
    送強制戒治，嗣經停止戒治付保護管束，惟再由法院裁定撤
    銷停止戒治並入所執行殘餘期間，於九十年四月十二日始行
    執行完畢；其又於前開強制戒治執行完畢釋放後之五年內，
    自九十五年三月十五日起至同年六月七日上午十一時止，在
    臺中市西屯區○○○街二五號住處內等處，以每日吸食二次
    之頻率，施用第一級毒品海洛因多次，經本院於九十五年九
    月十二日以九十五年度訴字第二三五九號分別判處有期徒刑
    八月確定；詎甲○○猶不知戒絕，其明知毒品海洛因業經公
    告列為毒品危害防制條例之第一級毒品，不得非法持有、施
    用，因未戒除施用毒品海洛因之惡習，仍基於反覆、延續施
    用第一級毒品海洛因之單一行為決意，自九十五年九月十四
    日二十時許起，至九十六年一月八日中午十二時許止，同在
    前開臺中市西屯區○○○街二五號住處及臺中市○○路與河
    南路路口附近工地隱蔽處內，以將微量毒品海洛因混入礦泉
    水稀釋後，注入注射針筒內，再以注射針筒注射血管之方式
    ，施用毒品海洛因多次（施用頻率為一日一次）。嗣甲○○
    先後於九十五年九月十五日十七時五分許、同年十二月一日
    十四時五十分許與九十六年一月八日十五時許，各在臺中縣
    西屯區○○路與大墩十二街路口、臺中市○區○○街一五四
    號前及臺中市○區○○○路二二號內因另案通緝而為警查獲
    ，其第二次為警查獲時，且經警扣得其所購入供吸食之毒品
    海洛因一包（驗餘淨重０‧０六公克、空包裝袋重０‧二六
    公克）。甲○○三次為警查獲時，且均經員警徵得其同意後
    ，採集尿液送請鑑驗，因嗎啡（毒品海洛因之代謝物）均呈
    現陽性反應，始由警進而查悉上情。
二、案經臺中市警察局及臺中市警察局第二分局分別移請臺灣臺
    中地方法院檢察署檢察官偵查起訴，暨臺中市警察局第二分
    局先後報請臺灣臺中地方法院檢察署檢察官偵查後，移送本
    院併案審理。。
    理    由
一、上開犯罪事實，業經被告甲○○於警詢、偵查及本院訊問時
    坦認不諱，而被告三次為警查獲後所採取之尿液，經先後送
    請詮昕科技股份有限公司及中山醫學大學附設醫院檢驗科藥
    物檢測中心檢驗結果，嗎啡（毒品海洛因之代謝物）俱呈現
    陽性反應，有尿液檢驗報告四份附卷可稽（見中市警刑字第
    ０九五００九四四０一號卷第八頁，本院卷第一三頁，中分
    二警偵字第０九六０００四七二一號卷第九頁，中分二警偵
    字第０九六０００五一九二號卷第九頁）。另被告第二次為
    警查獲時所扣得之白色粉末一包，經鑑驗後，確實含有毒品
    海洛因成分（驗餘淨重０‧０六公克），亦有法務部調查局
    九十五年十二月三十一日調科壹字第０九五二三０五三二二
    ０號鑑定通知書附卷可參（見毒偵字五九四九卷第一三頁）
    ，足見被告上開自白，確與客觀事實相符，堪予採認。另按
    九十二年七月九日新修正之毒品危害防制條例刪除二犯及三
    犯之規定，一改修法前繁雜之處遇程序，僅將施用毒品者簡
    化區分為初犯、再犯，並認施用毒品者係屬病患性犯人，以
    觀察、勒戒戒除其身癮，並以強制戒治去除其心癮。經觀察
    、勒戒或強制戒治執行完畢釋放後，若係五年後再犯該條例
    第十條施用毒品罪者，與同條例第二十條第一項、第二項關
    於「初犯」之處理方式相同，檢察官應先聲請法院裁定令被
    告入勒戒處所觀察、勒戒，並視有無繼續施用毒品傾向，決
    定應予釋放、為不起訴之處分，或應聲請法院裁定令入勒戒
    處所強制戒治；若係五年內「再犯」同條例第十條施用毒品
    罪者，依同條例第二十三條第二項規定，檢察官則應依法追
    訴。觀諸該條例第二十條第三項之修正理由：「觀察、勒戒
    或強制戒治五年後再犯者，顯見前所實施之觀察、勒戒或強
    制戒治已足以遮斷其施用毒品之癮，為期自新及協助其戒除
    毒癮，對此五年後再犯者，爰明定仍適用初犯之規定，先經
    觀察、勒戒、強制戒治之程序。」及同條例第二十三條第二
    項之修正理由：「為配合簡化施用毒品犯之刑事處遇程序，
    並鑑於經觀察、勒戒或強制戒治執行完畢釋放後五年內再犯
    者，其再犯率甚高，原據以實施之觀察、勒戒及強制戒治既
    已無法收其實效，自應施以刑事處遇。」，顯然如施用毒品
    者係前經觀察、勒戒或強制戒治等治療程序執行完畢五年後
    ，始再施用毒品之「初犯」，因前所執行之觀察、勒戒或強
    制戒治已足收戒除毒癮之效，自應重新執行觀察、勒戒或強
    制戒治等治療程序，並於治療程序執行完畢後，由檢察官為
    不起訴處分，毋庸對之追訴處罰；反之，在「再犯」之情形
    ，因其先前所為治療程序顯未能收戒斷毒癮之效，且考量施
    用毒品者之再犯率偏高，乃簡化其刑事處遇程序，而逕予追
    訴處罰，不再施以治療程序。參酌上開立法理由，修正毒品
    危害防制條例就施用毒品者，祇於「初犯」及「五年後再犯
    」二種情形，有其追訴條件之限制，即須於初犯經觀察、勒
    戒或強制戒治釋放後，五年內均無施用毒品之行為，始能認
    其前所實施之觀察、勒戒或強制戒治已足遮斷毒癮，而得於
    五年後再犯時，再予適用初犯之規定，重行觀察、勒戒等程
    序。倘五年內已經再犯，被依法追訴處罰，縱其第三次（或
    第三次以上）施用毒品之時間在初犯釋放五年以後，即與「
    五年後再犯」之情形有別，且因已於「五年內再犯」，顯見
    其再犯率甚高，原實施觀察、勒戒或強制戒治，已無法收其
    實效，而無五年戒斷期之存在，自無再經觀察、勒戒及強制
    戒治之必要，應由檢察官逕行起訴，始符新法修正之本旨。
    本件被告前於八十八年間，即曾因施用毒品案件，經法院裁
    定送觀察、勒戒後，認有繼續施用毒品傾向，再經法院裁定
    送強制戒治，嗣經停止戒治付保護管束，惟再由法院裁定撤
    銷停止戒治並入所執行殘餘期間，於九十年四月十二日始行
    執行完畢；其又於前開強制戒治執行完畢釋放後之五年內，
    自九十五年三月十五日起至同年六月七日上午十一時止，在
    臺中市西屯區○○○街二五號樓住處內等處，以每日二次之
    頻率，施用第一級毒品海洛因多次，經本院於九十五年九月
    十二日以九十五年度訴字第二三五九號判處有期徒刑八月確
    定，此有臺灣高等法院被告前案紀錄表附卷可考，被告於上
    開強制戒治執行完畢後，既曾於五年內再犯毒品危害防制條
    例第十條之罪，並經判刑確定，本次被告犯毒品危害防制條
    例第十條之罪，自非屬毒品危害防制條例第二十條第三項所
    定「五年後再犯」之情形，而應依法追訴。綜此，本件事證
    已臻明確，被告施用毒品海洛因之犯行洵堪認定。
二、按海洛因係屬毒品危害防制條例第二條第二項第一款所指之
    第一級毒品，核被告甲○○所為，係犯毒品危害防制條例第
    十條第一項之施用第一級毒品罪。被告施用前後持有第一級
    毒品之低度行為，應為其施用第一級毒品之高度行為所吸收
    ，不另論罪。被告前後多次施用毒品海洛因之犯行，因毒品
    危害防制條例第二條第一項規定的毒品，即具有成癮性，故
    毒品危害防制條例所規定之施用毒品行為應即具有因毒品成
    癮而反覆施用之性質；參酌最高法院九十五年度台上字第一
    ０七九號判決揭示「刑事法若干犯罪行為態樣，本質上原具
    有反覆、延續實行之特徵，立法時既予特別歸類，定為犯罪
    構成要件之行為要素，則行為人基於概括之犯意，在密切接
    近之一定時、地持續實行之複次行為，倘依社會通念，於客
    觀上認為符合一個反覆、延續性之行為觀念者，於刑法評價
    上，即應僅成立一罪。學理上所稱『集合犯』之職業性、營
    業性或收集性等具有重複特質之犯罪均屬之，例如經營、從
    事業務、收集、販賣、製造、散布等行為概念者是」之意旨
    及最高法院七十一年台上字第二八三七號判例、九十二年度
    台上字第六七四四號判決意旨所揭示「行為人主觀上就同一
    犯罪構成事實，以單一行為之數個舉動接續進行，以實現一
    個犯罪構成要件，侵害同一法益，客觀上亦認係實施一個犯
    罪行為」之接續犯概念，本院認為毒品危害防制條例所規定
    處罰之施用毒品行為固具有反覆實施之性質，然各次施用毒
    品之行為係滿足各單次毒癮發作所致，各次施用毒品行為係
    各自獨立，尚難認係同一行為之數次舉動，換言之，施用毒
    品行為與上揭接續犯之概念有別；而集合犯與連續犯之區別
    則在於立法者已將本質上具有反覆、延續實行之特徵予特別
    歸類而定為犯罪構成要件之行為要素，且依社會通念於客觀
    上認為符合一個反覆、延續性之行為觀念者即應僅成立集合
    犯之一罪，反之則係連續犯，準此，毒品危害防制條例既依
    成癮性、濫用性及對社會危害性而將毒品分為四級，且僅規
    定處罰施用第一、二級毒品，足見毒品危害防制條例所處罰
    施用第一、二級毒品，其構成要件之行為要素係具有成癮、
    濫用之反覆、延續實行，且依社會通念於客觀上認為符合一
    個反覆、延續性之行為觀念，於刑法評價上，即應僅成立「
    集合犯」之一罪。另起訴意旨雖未敘及被告自九十五年十二
    月一日上午九時許起，至九十六年一月八日中午十二時許前
    止之多次施用毒品海洛因犯行，然此部分犯行因與前開已起
    訴且經認定有罪之被告施用毒品海洛因犯行部分，有集合犯
    之實質上一罪關係，俱為起訴效力所及，復經檢察官移送本
    院併案辦理（臺灣臺中地方法院檢察署九十六年度毒偵字第
    一一二七號、第一五０五號），本院自應併予審論之。
三、爰審酌被告甲○○前已因施用毒品犯行經強制戒治，竟仍故
    態復萌，復行施用毒品不輟，無視於毒品對於自身健康之戕
    害及國家對於杜絕毒品犯罪之禁令，且其於本件施用毒品海
    洛因歷時非短；惟衡酌施用毒品係屬自戕行為，被告犯罪手
    段尚屬平和，亦未因此而危害他人，所生損害尚非鉅大，而
    被告於犯後於本院審理時坦承犯行，尚見悔意之犯罪後態度
    ，暨施用毒品者均有相當程度之成癮性及心理依賴，其犯罪
    心態與一般刑事犯罪之本質並不相同，應側重適當之醫學治
    療及心理矯治為宜等一切情狀，量處如主文所示之刑。
四、另被告甲○○為警查獲所扣得之白色粉末一包（不含包裝袋
    ，驗餘淨重０‧０六公克），經鑑驗後既含毒品海洛因成分
    ，已如前述，應依毒品危害防制條例第十八條第一項前段規
    定，併予宣告沒收銷燬之。至扣案之空包裝袋一個（用以包
    裝上開毒品海洛因），係被告所有且供其施用毒品海洛因包
    裝所用之物，已據被告供明在卷（見本院卷第一七頁），爰
    依刑法第三十八條第一項第二款之規定，予以諭知沒收。
據上論斷，應依刑事訴訟法第二百七十三條之一第一項、第二百
九十九條第一項前段，毒品危害防制條例第十條第一項、第十八
條第一項前段，刑法第十一條、第三十八條第一項第二款，判決
如主文。
本案經檢察官乙○○到庭執行職務。
中　　華　　民　　國　　96　　年　　3 　　月　　29　　日
                  刑事第一庭  法  官  陳思成
上正本證明與原本無異。
如不服本判決，應於送達後十日內向本院提出上訴狀（須附繕本
），上訴於臺灣高等法院臺中分院。
                              書記官  王嘉麒
中　　華　　民　　國　　96　　年　　3 　　月　　29　　日
附錄論罪科刑法條
毒品危害防制條例第十條第一項
施用第一級毒品者，處六月以上五年以下有期徒刑。
